【裁判字號】    92,易,2582
【裁判日期】    921120
【裁判案由】    侵占等
【裁判全文】
臺灣板橋地方法院刑事判決                        九十二年度易字第二五八二號
    公  訴  人  臺灣板橋地方法院檢察署檢察官
    被      告  丁○○
    選任辯護人  黃啟逢
右列被告因侵占等案件，經檢察官提起公訴（九十二年度偵字第九三一四號），本院
判決如左：
    主      文
丁○○無罪。
    理      由
一、公訴意旨略以：被告丁○○自民國（下同）九十一年二月間某日起，至九十一年
    五月間某日止，任職台灣茶窯國際企業有限公司（址設臺中市○○○○路三三○
    巷十八之一號一樓，下簡稱「台灣茶窯公司」）之業務員，職務包含推廣業務（
    飲料及炸雞加盟店）及向客戶收取貨款後繳回公司，係從事業務之人。詎其於九
    十一年五月八日，在基隆市○○路一○八號向加盟之丙○○收取設備訂金新臺幣
    （下同）七萬元後，竟意圖為自己不法之所有，將前開七萬元侵占入己，未依規
    定交回公司。又被告丁○○另意圖為自己不法之所有，知依丙○○加盟之店面規
    模，僅須繳五千元之技術移轉費，仍於九十一年五月十六日，在前開丙○○之加
    盟店內，向丙○○佯稱應繳交技術移轉費一萬元，使丙○○陷於錯誤，交一萬元
    予被告丁○○，而被告丁○○僅繳回五千元予公司，因認被告丁○○涉犯刑法第
    三百三十六條第二項之業務侵占罪嫌及同法第三百三十九條第一項之詐欺取財罪
    嫌。
二、按犯罪事實應依證據認定之，無證據不得認定犯罪事實；又不能證明被告犯罪者
    ，應諭知無罪之判決；刑事訴訟法第一百五十四條第二項、第三百零一條第一項
    分別定有明文。又犯罪事實之認定，應憑真實之證據，倘證據是否真實尚欠明確
    ，自難以擬制推測之方法，為其判斷之基礎；而認定犯罪事實之證據係指足以認
    定被告確有犯罪行為之積極證據而言，該項證據自須適合於被告犯罪事實之認定
    ，始得採為斷罪資料（參照最高法院五十三年台上字第六五六號、二十九年上字
    第三一○五號判例）。且刑事訴訟上證明之資料，無論其為直接或間接證據，均
    須達於通常一般之人均不致有所懷疑，而得確信其為真實之程度，始得據為有罪
    之認定，若其關於被告是否犯罪之證明未能達此程度，而有合理懷疑之存在，致
    使無從形成有罪之確信，根據「罪證有疑，利於被告」之證據法則，即不得遽為
    不利被告之認定（參照最高法院七十六年台上字第四九八六號判例）。其以情況
    證據（即間接證據）斷罪時，尤須基於該證據在直接關係上所可證明之他項情況
    事實，本乎推理作用足以確證被告有罪，方為合法，不得徒憑主觀上之推想，將
    一般經驗上有利被告之其他合理情況逕予排除（參照最高法院三十二年上字第六
    十七號判例）。又告訴人之告訴，係以使被告受刑事訴追為目的，是其陳述是否
    與事實相符，仍應調查其他證據以資審認（參照最高法院五十二年台上字第一三
    ○○號判例）。
三、公訴人認被告丁○○涉犯前開罪行無非係以：（一）告訴人之指訴。（二）被告
    於警訊、檢察官偵查及本院審理中均坦承曾向證人丙○○收取前揭款項。（三）
    證人甲○○於警訊、檢察官偵查中之證述，足證被告未將證人丙○○所交付之設
    備費七萬元繳交告訴人。（四）證人丙○○於檢察官偵查中之證述，足證被告曾
    向伊收取設備費用七萬元及詐取技術移轉費五千元。（五）證人丙○○所出具之
    聲明書一份、台灣茶窯有限公司委託代辦設備估價單一張，足資證明證人丙○○
    應支付告訴人之款項及被告共計向證人丙○○收取十二萬八千元為其論斷依據。
    訊據被告丁○○固坦承曾任職於告訴人處，且於職務上曾向證人丙○○收取設備
    費七萬元及技術移轉費一萬元等情，惟堅決否認有被訴之業務侵占、詐欺取財等
    犯行，辯稱：伊於收取設備費七萬元後及技術移轉費後均將款項交予證人甲○○
    ，又技術移轉費一萬元係依公司之規定收取等語。
四、經查：
（一）證人甲○○（台灣茶窯公司台北分公司之業務課長〈被告之業務主管〉）固然
      於檢察官偵查中曾證稱不知被告收取七萬元之訂金（設備費）一事（見臺灣板
      橋地方法院檢察署九十二年度偵字第九三一四號卷第二十一頁正面），惟被告
      迭為辯稱已將該費用交予證人甲○○，而證人甲○○就此情事本有利害關係，
      是其所為該證述本堪置疑；況且，證人甲○○於警訊中已證稱：「我的印象中
      丁○○有向「基隆安一店」（負責人係丙○○）、「捨（啥）米新莊店」收取
      貨款，有交付給我，但確實日期、金額數目我記不得了，我收到業務員繳交之
      貨款均會交由貨車司機繳回台中總公司。公司並未規定如何繳交貨款，也無收
      據。」（見臺灣板橋地方法院檢察署九十二年度他字第五九一號卷第十一頁背
      面），嗣於本院審理中其亦結證稱：「（關於金錢支出部分與你所職掌職務有
      何關係？）只有加盟部分的金錢會經我手到總公司，還有台北加盟店的貨款我
      要去收取。『經由司機或匯款方式繳回總公司』。」、「（台北任職這段期間
      業務收款回來你如何處理？）公司沒有一定的規定。規章沒有特別註記，台北
      分公司成立倉促，『所以文書作業方面不是很完整』。」、「（業務把錢交給
      你之後會記帳或開立收據嗎？）不會。」、「（九十一年五月七日你有交回多
      少款項給公司？）我不記得了。」、「（五月八日是否記得繳回多少錢？）我
      不記得了。」、「（十五、十六日是否記得？）忘記了。」、「（請司機送貨
      款回去次數多不多？）至少二、三次。」、「（司機是否有開立收據給你？）
      『沒有』，都是裝在牛皮紙袋裡面。」（見本院九十二年十一月六日審判筆錄
      ），另證人乙○○（台灣茶窯公司管理部經理）亦到庭結證稱：「（台北分公
      司就現金處理有無帳目帳冊證明？）『就我所知沒有』，只有做營業所得的流
      水帳，有關加盟金系列的金額沒有過，是我們的業務助理那邊登載。」（見本
      院九十二年十一月六日審判筆錄），由上開證詞以觀，顯然台灣茶窯公司就台
      北分公司之款項繳交並無一嚴密、確實之管理程序，亦無足供查核繳交所收取
      款項之收據或帳冊，是尚難因證人甲○○無法清楚記憶被告繳交費用情形及告
      訴人片面之指訴即遽認被告未將所收取之設備費七萬元繳回而加以侵占。
（二）又告訴人雖提出存摺影本（見臺灣板橋地方法院檢察署九十二年度偵字第九三
      一四號卷第十頁至第十二頁），指稱於九十一年五月十六日僅存入五萬三千元
      ，所短少之五千元即係被告向證人丙○○所詐取者云云；惟微論該筆款項與被
      告所收取之費用是否有關聯性本屬有疑；況且，該筆存入款項之「摘要」欄註
      記為「現金」，則經手者是否將被告所繳交之金額如數存入亦非無疑；再者，
      就技術移轉費之計算，證人乙○○結證稱：「依據多少人來受訓多少時數而定
      ，時數計算不一定。」（見本院九十二年十一月六日審判筆錄），另證人甲○○亦結證稱：「（技術移轉費如何計算？）公司有二個系統，一個是屬於茶飲
      部分，一個是好客是屬於炸食類，基隆店是加盟茶飲所以才收取五千元，若二
      個都經營才收取一萬元，分別都是五千元。『可能他們在傳達上有錯誤，被告
      在公司工作不是很久，沒有傳達很清楚，他才會以為是以人為單位』，實際上
      不是如此，應該是以二類、一類來計算收取費用，而不是單純以人數來計算。
      」、「（之前是否有其他業務弄錯情形？）沒有。台中經營模式都是全部以炸
      食及茶飲合併經營所以才收一萬元，基隆這家店我有去看是因為坪數太小『所
      以才無法二種同時經營。但我沒有跟她說到這個部分，因為簽約不是我簽的』
      。」、「（當時台北這邊是否有傳達錯誤的情形？）台北一系列也是炸食茶飲
      一起經營，只有基隆安一店這家只經營茶飲。『可能在傳達中間我沒有去看忽
      略掉了』。」（見本院九十二年十一月六日審判筆錄），由上開證詞亦足知就
      技術移轉費之計算並非一成不變，且亦難排除被告誤算之可能性，自不得因告
      訴人事後所出具之「茶窯委託代辦設備估價單」上所列之技術移轉費之金額低
      於被告原收取者，即謂被告確有詐欺取財之犯行。
五、綜上所述，被告丁○○所辯並非全然無據。
六、從而，公訴人認被告涉犯前揭罪行，所為之舉證尚未能達通常一般之人均不致有
    所懷疑，而得確信其為真實之程度，而有合理懷疑之存在，即不得遽為不利被告
    之認定。此外，本院復查無積極證據足認被告確有被訴之前開犯行；既不能證明
    被告犯罪，揆諸前揭說明，本院自應為被告無罪之諭知。
據上論斷，應依刑事訴訟法第三百零一條第一項前段，判決如主文。
本案經檢察官楊仲農到庭執行職務。
中      華      民      國    九十二    年     十一     月    二十    日
                                      臺灣板橋地方法院刑事第十五庭
                                          審判長法  官  王  屏  夏
                                                法  官  王  偉  光
                                                法  官  陳  鴻  清
右正本證明與原本無異。
如不服本判決，應於判決送達後十日內，向本院提出上訴狀。
                                                書記官  林 蔚   然
中      華      民      國    九十二    年     十一     月    二十四    日


司法院資訊處製作；財團法人民間司法改革基金會備份。
